【裁判字號】    94,上易,848
【裁判日期】    950704
【裁判案由】    分配表異議之訴
【裁判全文】
臺灣高等法院民事判決                 94年度上易字第848號
上  訴  人  甲○○
被上訴人    丙○○
訴訟代理人  葉月雲律師
被上訴人    乙○○
上列當事人間請求分配表異議之訴事件，上訴人對於中華民國94
年8 月17日臺灣臺北地方法院94年度訴字第2495號第一審判決提
起上訴，本院於95年6月20日言詞辯論終結，判決如下：
    主  文
上訴駁回。
第二審訴訟費用由上訴人負擔。
    事實及理由
一、上訴人主張：
  （一）民國88年間，其以所有之門牌號碼台北市○○○路○ 段
        70號房屋及其坐落基地設定最高限額新台幣（下同）40
        0 萬元之抵押權予被上訴人丙○○，而向被上訴人乙○
        ○及訴外人邱垂珍借貸400萬元，惟實際上僅交付368萬
        5000元，其他則以利息、佣金、代書費、見證費等項目
        預先扣除，故原法院92年度執字第33698 號強制執行事
        件，於94年1月24日製作之分配表（下稱系爭分配表）
        第4項所列丙○○優先本金債權記載為400萬元，顯屬有
        誤，應予更正。茲提起分配表異議之訴，求為確認系爭
        分配表中第4項丙○○本金債債權超過368萬5000元部分
        不存在，應予剔除之判決。
  （二）又其曾向被上訴人乙○○借貸合計52萬元，嗣於92年7
        月間以現金償還5萬元、92年8 月10日以支票償還3萬元
        、92年9月8日、92年10月22日、93年2月27日先後3次各
        匯款償還1 萬元，合計業已償還11萬元，積欠借貸本金
        餘額應為41萬元，故系爭分配表中第7 項所列乙○○普
        通債權本金46萬元，並據此數額計算之利息債權3萬541
        4 元均屬有誤，亦應予更正。就此提起分配表異議之訴
        ，求為確認系爭分配表中第7 項所列乙○○普通本金債
        權超過41萬元部分不存在、利息債權超過2 萬6945元部
        分不存在，均應予剔除之判決。
二、被上訴人丙○○則以：上訴人於88年9 月9日向其借貸400萬
    元，其委託訴外人廖沛淇當面如數交付，並無預扣其他費用
    、利息而僅交付368 萬5000元之情事，此觀上訴人當場親簽
    之借貸契約及借據自明；至於上訴人提出記載扣除費用等之
    計算書，與其無關，況乙○○亦否認該計算書係其所寫等語
    ，資為抗辯。另被上訴人乙○○則以：(1)上訴人分別於90年
    10月27日、91年3 月30日、91年12月13日先後向其借貸31萬
    元、16萬元、5 萬元，合計共積欠52萬元（以下稱執行債權
    借款），其因此於92年間向台灣台中地方法院聲請發支付命
    令，嗣於該院92年度促字第13976 號支付命令確定後，向台
    灣台北地方法院聲請強制執行，因上訴人無財產可共執行，
    經核發92年度執字第20820 號債權憑證結案，上訴人則先後
    償還上開積欠借款本金6 萬元。(2)除上開52萬元借貸外，上
    訴人另分別於90年12月26日、91年12月16日、91年12月13日
    、91年12月17日向其借貸4萬元、1萬3000元、1萬3000元、3
    萬3750元，上訴人主張先後3次匯款各償還1萬元，即在償還
    此部分之借款，與上開52萬元借款部分無關。至於上訴人另
    主張以現金償還5 萬元，其從未收到，又上訴人主張以支票
    償還3 萬元一情，實係上訴人外甥即訴外人林庭瑞償還其自
    己積欠被上訴人乙○○之借款，與上訴人積欠之債務無關等
    語，資為抗辯。
三、原審判決上訴人全部敗訴，上訴人聲明不服，提起上訴，並
    於本院上訴聲明：(一)原判決廢棄。(二)確認台灣台北地方法院
    92年度執字第33698號拍賣抵押物執行事件，於94年1月24日
    作成分配表中第4項丙○○優先本金債權超過368萬5000元部
    分不存在；第7 項乙○○普通本金債權超過41萬元部分不存
    在、利息債權超過2 萬6945元部分不存在，超過部分均應剔
    除，不得列入分配。被上訴人則均於本院答辯聲明：駁回上
    訴人之上訴。
四、兩造就台灣台北地方法院92年度執字第33698 號拍賣抵押物
    強制執行事件，於94年1月24日作成分配表中第4項丙○○優
    先債權本金記載為400萬元，第7項乙○○普通債權本金記載
    為46萬元、利息債權3 萬5414元等情並不爭執，此有上訴人
    提出之分配表在卷可稽，復據本院依職權調閱該強制執行事
    件卷宗核對無訛，自堪信為真實。惟上訴人主張其係向乙○
    ○及訴外人邱垂珍借貸，非向丙○○借貸，且借貸金額應為
    實際交付之368萬5000元，並非400萬元，另其向乙○○借貸
    合計52萬元，嗣已償還11萬元，借貸餘額本金應為41萬元，
    並非46萬元，據此計算之利息應為2萬6945元，並非3萬5414
    元等情，則均為被上訴人所否認，並以前開情詞置辯。是以
    本件兩造爭執之重點厥為：（一）上訴人有無向丙○○借貸
    ，及借貸本金數額為何。（二）被上訴人乙○○貸與之執行
    債權借款52萬元，上訴人有無償還及其範圍。茲分述於後。
五、上訴人有無向丙○○借貸，及借貸本金數額為何：
  （一）被上訴人丙○○主張上訴人向其借款之情，已據(1)乙○
        ○於原審陳稱：「（對於原告主張借款是由被告乙○○
        及訴外人邱垂珍交付之事實有無意見？）錢是丙○○委
        託他妹妹（按應為姊姊之誤）拿到乙○○辦公室，原告
        與丙○○妹妹在乙○○辦公室會算，並點交400 萬元後
        ，原告再將代書費等交付給被告乙○○」等語（見原審
        卷第66頁反面）。(2)證人即丙○○之姊廖沛淇於原審證
        稱：「我是被告丙○○姐姐」、「（原告向被告丙○○
        借錢之事實你是否清楚？）清楚」、「（請詳述借錢經
        過？）我不認識原告，但認識被告乙○○，我妹妹丙○
        ○因為生意太忙，叫我幫忙把錢帶到乙○○那邊去，當
        天還有邱先生陪我去，我把錢交給原告，原告當場有寫
        借款契約書、收到現金400 萬元之證明，之後我就走了
        」等語（見原審卷第71頁反面），上開陳述、證述核與
        丙○○所指上訴人係向其借貸之情相符。再丙○○提出
        借貸契約書1 紙為證（見原審卷第27頁），其上明載貸
        與人為丙○○、借款人為上訴人，經本院95年1 月12日
        準備程序提示該契約書，上訴人亦自承其確實簽名於其
        上，堪認借貸契約書為真正。又丙○○於本院另提出抵
        押權設定契約書為證（見本院卷第46頁），除形式上上
        訴人承認該設定契約書其名義之印文為真正外，本院審
        酌設定契約書實質內容，所載立約日期為88年9月6日與
        借貸契約日期88年9月9日接近，權利內容為最高限額40
        0 萬元之抵押權，與丙○○主張之借貸本金數額相符，
        且權利人為丙○○、義務人為上訴人，衡情而論，如丙
        ○○非本件借款貸與人，上訴人為何願意提供所有不動
        產設押予丙○○？顯可見該抵押權之設定，係用以擔保
        丙○○之上開借貸債權。綜上，被上訴人丙○○主張上
        訴人於88年9月9日向其借貸之情，應屬真實，上訴人主
        張貸與人為乙○○及邱垂珍，自難採信。
  （二）次查，上訴人向丙○○借貸本金究為400萬元或368萬50
        00元，兩造陳述不一，惟證人廖沛淇業於原審證稱：「
        （當初拿了多少現金給原告？）我帶了1張支票及現金
        ，但是詳細金額我忘記了，我只知道加起來是400萬元
        」、「（當場有無計算扣除費用等等？）我錢交給原告
        以後，我拿到收據以後我就走了」等語（見原審卷第71
        頁反面至第72頁正面），並有上訴人不爭執之收據載明
        ：「茲於民國88年9月9日收到現金新台幣400 萬元整」
        等語在卷可稽（見原審卷第26頁），足認系爭借貸金額
        應為400萬元。上訴人雖爭執實際上僅交付368萬5000元
        ，其他則以利息、佣金、代書費、見證費等項目預先扣
        除，並提出計算書為憑（見原審卷第55頁），惟觀諸上
        訴人提出之計算書，其上並無任何人簽名或蓋章，亦無
        記載實際上僅交付368 萬5000元之意旨，且證人廖沛淇
        就此計算書於原審證稱：「（提示原證五，是否看過這
        份文書嗎？）沒有」等語（見原審卷第72頁正面），乙
        ○○亦於原審陳稱：「不是我寫的」等語（見原審卷第
        72頁正面）、於本院陳稱：「原證五不是我寫的，否認
        原證五形式及實質上之真正」（見本院卷第43頁）等語
        ，足見上訴人主張借貸金額為368 萬5000元，應非真實
        。末按，上訴人於本院言詞辯論期日聲請就該計算書為
        筆跡鑑定，惟該計算書既無貸與人或借款人負擔何種借
        款手續費用之記載，縱使筆跡鑑定結果，證實計算書非
        上訴人所書寫且確實存有借款手續費用，亦不足以推斷
        本件借款所生手續費用應由丙○○負擔，故本院認無為
        計算書筆跡鑑定之必要，併此敘明。
六、被上訴人乙○○貸與之執行債權借款52萬元，上訴人有無償
    還及其範圍：
  （一）上訴人主張除系爭執行債權借款外，與乙○○無其他借
        貸關係，且92年7月間以現金償還5萬元、92年8 月10日
        以支票償還3萬元、92年9月8日、92年10月22日、93年2
        月27日先後3次各匯款償還1萬元，合計業已償還11萬元
        ，所積欠之系爭執行債權借款本金餘額應為41萬元，非
        如系爭分配表第7 項所列46萬元等語，則為乙○○所否
        認。經查：
        (1)上訴人主張於92年7月間以現金償還5萬元之情，然馬
          建亞否認有收到上開現金，上訴人就該有利事實未能
          舉證證明，上訴人所述此部分清償事實，尚難採信。
        (2)再上訴人主張於92年8月10日以支票償還3萬元之情，
          固據提出訴外人峪陞實業有限公司簽發、票號CS0000
          000、面額3萬元之支票為憑（見原審卷第11頁），然
          乙○○辯稱該票據係上訴人外甥即訴外人林庭瑞償還
          其本人積欠之借款，與上訴人債務無關，其與林庭瑞
          金錢借貸往來多年，尚持有峪陞實業有限公司簽發未
          兌現之其他支票等語，並提出與所述相符之支票影本
          3張為據（見原審卷第64頁）。觀諸上開峪陞實業有
          限公司簽發之支票，發票人欄係蓋用峪陞實業有限公
          司之公司章及負責人林庭瑞印章，均未見上訴人之簽
          名或蓋章，且乙○○既能持有多張同一發票人之支票
          ，足見其所辯與訴外人林庭瑞金錢借貸往來多年，應
          非無稽。此外，上訴人不能另行舉證證明上開票號CS
          0000000、面額3萬元之支票，係為償還其本人積欠馬
          建亞債務而為交付，則上訴人所述此部分清償事實，
          亦同難予認為真實。
        (3)至於上訴人主張分別於92年9月8日、92年10月22日、
          93年2月27日以匯款方式各償還1萬元之情，業據提出
          與所述相符之匯款回條聯、申請書為憑（見原審卷第
          11、12頁），此金錢給付之事實，亦為被上訴人馬建
          亞所肯認，然乙○○辯稱該3次匯款各償還1萬元，係
          用以償還系爭執行債權借款以外之上訴人所積欠他筆
          借款等語，上訴人則駁以其與乙○○間，除系爭執行
          債權借款外，無其他借貸關係云云。是所應探究者，
          為有無其他借貸法律關係。
          經查，乙○○主張上訴人尚分別於90年12月26日、
            91年12月16日、91年12月13日、91年12月17日向其
            借貸4萬元、1萬3000元、1萬3000元、3萬3750元等
            情，並提出由乙○○簽發，付款人華僑銀行之票號
            AA0000000、AA0000000，面額1萬3000元、3萬3750
            元之支票影本（見本院卷第53至54之1頁）及支票
            存根聯（見原審卷第59頁）為證。
          上開票號AA0000000支票背面有上訴人之背書簽名
            ，上訴人亦自承：「字跡應該是我的」（見本院卷
            第75頁），足認乙○○所述票據轉讓上訴人之事實
            ，為可採信。又上開支票存根聯載有「91.12.13，
            甲○○，13000」、「91.12.17，甲○○借用，337
            50」之旨，並均有上訴人名義之簽名及印文，上訴
            人對此雖陳稱：「沒有這個印章，支票及存根完全
            不是我的，筆跡也不是我的」等語（見本院卷第49
            頁），惟將該支票存根聯上訴人名義之簽名，與上
            開票號AA0000000 支票上訴人已承認真正之簽名，
            兩相肉眼比對結果，其書寫字型、筆劃順序特徵相
            同，應屬同一人之簽名，堪信乙○○所提之支票存
            根聯，確經上訴人簽名無訛。從而乙○○所述除系
            爭執行債權借款外，上訴人另分別於91年12月13日
            、91年12月17日向其借貸1萬3000元、3萬3750元之
            情，應屬可採。至於乙○○另主張上訴人尚分別於
            90年12月26日、91年12月16日向其借貸4萬元、1萬
            3000元等情，此既為上訴人所否認，乙○○復未另
            行舉證證明有利於己之借貸事實，此部分尚難信為
            真實，惟無礙於除系爭執行債權借款外，上訴人另
            向其借貸1萬3000元、3萬3750元之上開事實。
  （二）按「對於一人負擔數宗債務而其給付之種類相同者，如
        清償人所提出之給付，不足清償全部債額時，由清償人
        於清償時，指定其應抵充之債務」，民法第321 條定有
        明文。本件上訴人積欠乙○○之借款除系爭執行債權借
        款合計52萬元外，另積欠乙○○4 萬6750元，已如前述
        。再就兩造間不爭執上訴人曾3次匯款各償還1萬元之事
        實，被上訴人乙○○陳稱上訴人於清償時，已指定抵充
        上開借貸1萬3000元、3萬3750元之債務，非用以抵充系
        爭執行債權借款之事實，既為上訴人所不爭執（見本院
        第48頁準備程序筆錄），應認被上訴人乙○○所述，為
        可採信。從而，除系爭執行債權借款本金餘額46萬元外
        ，上訴人不能證明有何清償執行債權借款之事實，所述
        借貸餘額本金應為41萬元，並非46萬元，據此計算之利
        息應為2萬6945元，並非3萬5414元云云，自難認為真實
        。
七、綜上所述，上訴人主張僅積欠被上訴人丙○○借貸本金368
    萬5000元；另積欠被上訴人乙○○借貸餘額本金應為41萬元
    、利息應為2萬6945元，應非真實，其依強制執行法第39條
    規定，對分配表異議，訴請確認台灣台北地方法院92年度執
    字第33698號拍賣抵押物執行事件，於94年1月24日製作之分
    配表中第4項丙○○優先本金債權超過368萬50 00元部分不
    存在；第7項乙○○普通本金債權超過41萬元部分不存在、
    利息債權超過2萬6945元部分不存在，超過部分均應剔除，
    不得列入分配，自屬無理由，不應准許。原審為上訴人敗訴
    之判決，並無不合。上訴意旨指摘原判決不當，求予廢棄改
    判，為無理由，應予駁回。兩造其餘攻擊防禦方法及未經援
    用之證據，經本院斟酌後，認為均不足以影響本判決之結果
    ，自無逐一詳予論駁之必要，併此明。
八、據上論結，本件上訴為無理由，依民事訴訟法第449條第1項
    、第78條，判決如主文。
中    華    民    國    95    年    7     月    4     日
                    民事第10庭  審判長法  官  阮富枝
                                      法  官  黃豐澤
                                      法  官  陳財旺
正本係照原本作成。
本判決不得上訴。
中    華    民    國    95    年    7     月    5     日
                                      書記官  鄭淑昀


司法院資訊處製作；財團法人民間司法改革基金會備份。
